臺灣高等法院臺中分院民事判決　　　　　 94年度上國字第9號
上　訴　人　丙○○
上　訴　人　乙○○
上　訴　人　丁○○
上　訴　人　戊○○
前列四人共同
訴訟代理人　劉嘉怡律師
訴訟代理人　許瑞君律師
被　上訴人　台中市政府
法定代理人　甲○○
訴訟代理人　吳志清律師
上列當事人間國家賠償事件，上訴人對於中華民國94年2月15日
臺灣臺中地方法院第一審判決（93年度國字第17號），提起上訴
，並為訴之追加，本院於九十四年八月九日言詞辯論終結，茲判
決如下：
　　主　　　文
上訴及追加之訴均駁回。
第二審訴訟費用（含追加部分）由上訴人負擔。
　　事實及理由
一、上訴人主張：緣坐落台中市○區○○段第二七五之一九地號
    、第二七六之八地號二筆土地（下稱系爭土地），原為訴外
    人曾英所有，並辦理土地所有權登記在案。被上訴人於民國
    七十八年三月十八日為辦理十Ｍ－三－八十四道路工程，徵
    收上開土地，應發放補償費新臺幣（下同）一百九十二萬九
    千零四十八元予系爭土地所有人。惟訴外人曾英業於六十五
    年十二月十日死亡，訴外人廖柳子為其繼承人，亦於七十年
    六月十一日死亡，上訴人丙○○、乙○○、丁○○、戊○○
    均為訴外人廖柳子之繼承人。被上訴人及所屬公務員於辦理
    系爭土地徵收時，依土地法第二百二十七條、第二百三十三
    條之規定對系爭土地可得特定之所有權人有通知之義務，而
    系爭土地之原所有權人曾英已亡故，為其所明知，曾英之繼
    承人廖柳子嗣亦死亡，廖柳子所生子女姓名及歷來之戶籍遷
    徒資料，有各相關戶政機關之戶籍登載資料可稽，被上訴人
    得據以推知各該繼承關係所有權歸屬，實難有「所有權人所
    在地不明」或「無法送達」之情形，惟被上訴人及其所屬公
    務員未曾向伊等寄發系爭土地之徵收通知、補償費發放通知
    、補償費提存領取通知等公文信函，即於七十九年十月十九
    日以七十九年度存字第三三八七號將本件補償費一百九十二
    萬九千零四十八元提存於台灣台中地方法院，被上訴人所為
    提存與法不合，不生提存與清償效力。被上訴人及其所屬公
    務員於系爭土地核准徵收土地案之通知，已違反土地法第二
    百二十七條、土地法施行法第五十六條、民事訴訟法第一百
    四十九條及最高法院八十二年台上字第二七二號判例等規定
    要旨；就發給補償費部分，則涉有違反土地法第二百三十三
    條規定；至於補償提存之部分，亦違反土地法第二百三十七
    條、最高行政法院八十三年判字第七三號判例及內政部相關
    函示之規定，足認被上訴人及所屬公務員就系爭土地之徵收
    相關事項所為執行公務行為業已構成不法；本件伊等或訴外
    人曾英、廖柳子之戶籍資料均依法向戶政事務所登記，未有
    所在不明之情形，承辦公務員依法應加以注意，並經查明之
    後為合法之通知，乃未經相當方法查明之前，即逕以公示送
    達之方法通知，違法向法院提存，其應注意，並能注意而不
    注意，而其辦理提存時，被上訴人及其所屬公務員顯可預見
    該受取權人未經翔實記載，將致使繼承人無法適時依法獲補
    償而繳交國庫之情形，竟仍確信其不發生、執意為之，而由
    於被上訴人違法提存系爭土地徵收補償金，且未合法通知提
    存領取事由，致伊等未能提存之日起十年內實行受取權，該
    筆提存物業於八十九年十月十九日歸屬國庫，被上訴人即有
    過失致使伊等受侵害之不法行為。嗣九十一年八月間，訴外
    人林榮標自土地登記簿查知原告為系爭土地繼承人之一，遂
    主動向伊等表明購買系爭土地經徵收後所餘畸零地，伊等始
    知上開情事。伊等於起訴前之九十三年三月四日向被上訴人
    以書面請求國家賠償，惟被上訴人自受請求之日起迄今已逾
    六十日仍未開始協議，伊等自得直接起訴請求國家賠償。倘
    本件已罹於時效，伊等亦得請求被上訴人返還不當得利予伊
    等等情，爰於原審依國家賠償法第二條第一項規定起訴，於
    本院併追加依不當得利之規定請求，求為命被上訴人應給付
    伊等一百九十二萬九千零四十八元及自八十九年十月十九日
    起至清償日止，按年息百分之五加計遲延利息之判決（上訴
    人於本院另追加預備之訴請求被上訴人給付上開補償費及其
    遲延利息，為不合法，本院另以裁定駁回之）。
二、被上訴人則以：(一)、按被徵收土地之所有權已經登記完畢者
    ，其所有權或他項權利除於公告前因繼承、強制執行或法院
    之判決而取得，並於前條公告期間內向該管市、縣地政機關
    聲請將權利備案者外，以公告之日土地登記簿所記載者為準
    。土地法第二百二十八條第一項定有明文。又，土地之徵收
    通知之對象，在該徵收土地已登記時，係以土地登記總薄所
    記載之姓名、住所為準；土地法施行法第五十六條第一款亦
    有明定。是市縣地政機關依徵收公告當時土地登記簿所載土
    地所有權人及其住所予以通知，即難認有何不法之可言。被
    徵收土地所有權人死亡，其繼承人未經辦理繼承登記者，市
    縣地政機關自無通知之必要。此並有最高行政法院八十二年
    判字第一三○三號判決可資參照。依此法則，市縣地政機關
    就徵收及地價補償費發放之通知，既應對於徵收公告時登記
    總簿所載之土地所有權人姓名、住址為之, 既不須調查土地
    所有權人是否遷移，尤無查明土地所有人是否生存之義務。
    從而，本件微論上訴人關於伊機關未於搜尋曾英繼承人能事
    之指訴並不副實，即或所訴不虛，依上引法則，伊機關縱或
    未盡搜尋能事，亦無違法之可言。況伊機關於七十八年間因
    辦理十Ｍ－三－八十四道路工程，經報奉台灣省政府核准徵
    收曾英所有位於本市○區○○段二七五－一九地號等二筆土
    地，就系爭徵收地價補償費，於依土地登記簿所載土地所有
    權人姓名及住址，以七十八年五月八日七八府地用字第三九
    二五二號函通知土地所有權人曾英，並依同法第二百三十三
    條規定，以七十八年六月二日七八府地用字第四七三七九號
    函通知領取補償費未果，經查知土地所有權人曾英已死亡，
    有廖柳子為繼承人後，復以七十九年八月二十九日七九府地
    用字第七四二一八號函請台中市北區戶政事務所提供繼承人
    廖柳子原住北區五常里忠貞三巷二十五號戶籍謄本，經該所
    函知廖柳子已遷至台北縣中和鄉，伊機關復向台北縣中和鄉
    戶政事務所查詢其新址，經該所以七十九年九月十二日中戶
    字第一五三五九號函復住所不詳，無法查得其人。因而將地
    價補償費於七十九年十月十九日辦理提存待領。嗣台灣台中
    地方院提存所函請台北縣警察局查詢廖柳子之現住所，該局
    以七十九年十一月二十日北警戶字第九四三三○號函覆，經
    核對該局現有之口卡片及索引卡，並電詢各鄉鎮市戶政事務
    所均查無該民設籍資料，爰於七十九年十二月一日將該提存
    通知書為公示送達。依此情形，被上訴人機關除踐行土地法
    所定程序外，尚就法律所未規定應受補償人繼承人之搜尋，
    勉力為之，確已善盡避免系爭損害發生之相當義務者，實無
    可疑，故被上訴人機關承辦人員應無怠於執行職務或其他不
    法之情事可指。(二)、按市縣地政機關發給補償地價及補償費
    ，以應受補償人所在地不明為原因辦理提存時，應以土地登
    記簿記載之土地所有權人及他項權利人之姓名、住址為準，
    土地法第二百三十七條第二項規定綦明。本件被上訴人機關
    就系爭徵收地價補償費，經向土地登記簿載所有人曾英及其
    住所通知未果，依前引法條規定，本已構成辦理提存之要件
    ，惟被上訴人機關復向所查得曾英之繼承人廖柳子實行通知
    ，仍不能送達，復無法查得廖柳子去向後，將系爭地價補償
    費以「曾英（亡）繼承人廖柳子、廖照子等二人，其餘繼承
    人不詳」為提存物受取人辦理提存，實無違法可言；至於系
    爭徵收地價補償費提存後，因逾十年未領取歸屬國庫，係屬
    繼承人自己過失行為所致，不可歸責於伊，伊依法提存為適
    法有據，提存既為有效，其後歸屬國庫，則應由上訴人自行
    負責，即非因伊之侵權所生之損害。苟提存為不合法，則上
    訴人對之並無若何權利，自不生因歸國庫而受損害之問題，
    不生賠償問題，況地價之補償問題並非屬於私權之糾紛，上
    訴人請求顯非可許。(三)、伊就系爭土地所有人之繼承人，已
    善盡相當之搜尋義務，伊之承辦人員應無怠於執行職務或其
    他不法之情事可言，縱認伊有過失，倘上訴人依法辦理繼承
    登記，不致發生徵收地價補償費發放通知無法送達之情事，
    依過失相抵法則，請求免除或減輕賠償之義務。(四)、本件上
    訴人主張伊未向渠為徵收及發放地價補償費之通知，與辦理
    提存之時間，均係在七十九年十一月以前，而上訴人於九十
    三年三月四日始為賠償之請求，已達十三年以上，顯逾國家
    賠償法第八條第一項後段所定時效五年及民法第一百九十七
    條第一項後段所定時效十年期間，上訴人請求權已罹於時效
    而消滅，伊自得拒絕賠償等語資為抗辯。
三、原審法院審理後，斟酌兩造之主張及攻擊防禦方法之結果，
    認被上訴人將徵收系爭土地應發放之補償費提存於台灣台中
    地方法院，惟本件依上訴人主張：系爭土地之原所有權人曾
    英已亡故，為被上訴人所明知，曾英之繼承人廖柳子嗣亦死
    亡，廖柳子所生子女姓名及歷來之戶籍遷徒資料，有各相關
    戶政機關之戶籍登載資料可稽，被上訴人得據以推知各該繼
    承關係所有權歸屬，實難有「所有權人所在地不明」或「無
    法送達」之情形，惟被上訴人及其所屬公務員未曾向上訴人
    寄發系爭土地之徵收通知、補償費發放通知、補償費提存領
    取通知等公文信函，即於七十九年十月十九日以七十九年度
    存字第三三八七號將本件補償費一百九十二萬九千零四十八
    元提存於台灣台中地方法院，被上訴人所為提存與法不合，
    不生提存與清償效力等情，可知上訴人係主張系爭補償費之
    提存程序並不合法，即不生清償之效力，依此推論，被上訴
    人所為之提存，顯不足以消滅或妨礙上訴人對被上訴人之系
    爭補償費請求權，上訴人仍得依法向被上訴人請求系爭補償
    費，上訴人以系爭補償費已歸屬國庫，其受領權已受侵害為
    由，請求被上訴人賠償其此項損害，核屬無據，而為上訴人
    敗訴之判決。上訴人不服，提起上訴，並追加併依返還不當
    得利請求權為請求，聲明求為判決：(一)、原判決廢棄；(二)、
    被上訴人應給付伊第一百九十二萬九千零四十八元及自八十
    九年十月十九日起至清償日止按年息百分之五計算之利息；
    (三)、第一、二審訴訟費用由被上訴人負擔。被上訴人則答辯
    聲明求為判決駁回上訴人之上訴。
四、兩造不爭執之事實：
　　兩造於原審九十三年九月二十一日為協議及簡化爭點時達成
  協議，就下列事項不為爭執：
    (一)、坐落台中市○區○○段二七六─八、二七五─一九地號
        土地原為訴外人曾英所有，被上訴人於七十八年間為辦
        理十Ｍ─三─八十四道路工程，徵收上開土地，應發放
        補償費一百九十二萬九千零四十八元。
    (二)、訴外人曾英業於六十五年十二月十日死亡，廖柳子為其
        繼承人，亦於七十年六月十一日死亡。上訴人丙○○、
        乙○○、丁○○、戊○○均為廖柳子之繼承人。
    (三)、被上訴人於七十九年十月十九日以本院七十九年度存字
        第三三八七號將補償費提存於原法院，嗣因無人領取，
        於八十九年十月十九日歸屬國庫。
    (四)、上訴人於九十三年三月四日向被上訴人請求國家賠償，
        被上訴人自受請求之日起逾六十日未開始協議。
五、本件上訴人主張被上訴人所屬之公務員，於辦理土地徵收執
    行職務，因過失未合法通知上訴人即應受補償人領取補償費
    ，而違法提存於法院，該提存之補償金因逾期未領取而歸屬
    國庫，致上訴人受有損害，依國家賠償法第二條第二項之規
    定，請求被上訴人負損害賠償責任等事實，固據其提出上訴
    人等四人之戶籍謄本、台中市政府九十二年五月一日府地用
    字第○九二○○五九四八五號函、台中市政府九十二年六月
    十二日府地用字第○九二○○七九九七七號函、台灣台中地
    方法院九十三年度亡字第一二號民事判決、台中市政府七十
    九年四月二十七日七九府地用字第三三七○二號函、台中市
    北區戶政事務所所發之遷出戶籍登記申請書謄本、台中市政
    府對訴外人廖柳子寄送之公文信封封面及中國時報九十三年
    十月十二日剪報等影本各一份為證，然為被上訴人所否認，
    並以前揭情詞置辯，亦據其提出台中市政府七十八年五月八
    日七八府地用字第三九二五二號函、台中市政府七十八年六
    月二日七八府地用字第四七三七九號函、台中市政府七十九
    年八月二十九日七九府地用字第七四二一八號函、台中市警
    察局北區戶政事務所七十九年九月三日中市北戶字第七二○
    三號函、台中市政府七十九年九月八日七九府地用字第七六
    八一四號函、台中市警察局北區戶政事務所七十九年九月十
    二日北縣中戶字第一五三五九號函、台北縣警察局七十九年
    十一月二十日七九北警戶字第九四三三○號函及台灣台中地
    方法院七十九年度存字第三三八七號提存書等影本各一份為
    證。按國家賠償法第二條第二項所定：「公務員於執行職務
    、行使公權力時，因故意或過失不法侵害人民自由或權利者
    ，國家應負損害賠償責任，公務員怠於執行職務，致人民自
    由或權利遭受損害者亦同。」，應具備（一）行為人須為公
    務員、（二）須為執行職務行使公權力之行為、（三）須係
    不法之行為或有怠於執行職務之情事、（四）須行為人有故
    意過失、（五）須侵害人民之自由或權利、（六）須不法行
    為與損害發生有相當因果關係之要件，始足相當。所謂侵害
    人民之自由或權利，乃指人民之自由或權利因行為人之不法
    行為或有怠於執行職務之情事，而遭受損害而言。是以，國
    家應負損害賠償責任，須以人民之自由或權利受有損害為要
    件，此揆之該法第二條第二項之文義甚明。本件上訴人主張
    其就系爭土地補償費之權利已受侵害，乃以被上訴人就系爭
    補償費違法提存於法院，復未合法通知上訴人，致上訴人無
    法於十年內實行該提存補償費之受取權，致遭歸屬國庫，而
    認其因而受有損害。被上訴人則以其提存為合法，已生給付
    效力。上訴人未前往受取，應自行負責；苟其提存不合法，
    上訴人既對之無任何權利，縱歸屬國庫，亦無任何損害之可
    言置辯。是本件主要爭執要旨，厥為系爭補償費之提存是否
    合法，已否生清償提存之效力，暨其經歸屬國庫，是否侵害
    上訴人之權利乙端。按提存固有使債消滅之原因。惟清償提
    存，依民法第三二六條規定，限於債權人受領遲延或不能確
    知孰為債權人而難為給付者，清償人始得將其給付物為債權
    人提存之，此揆之該條文義甚明。又提存法第十八條規定：
    「非依債務本旨或向無受領權人所為之清償提存，其債之關
    係不消滅」，是依此規定意旨，必符債務本旨之清償提存，
    始可使債之關係消滅。再按，提存時受取權人已死亡者，其
    提存為不合法，提存所應通知提存人取回其提存物，此為司
    法實務之肯定見解（司法院非訟事件法令暨法律問題研究彙
    編(一)第十五則結論參照），查依土地法第二百二十七條、土
    地法施行法第五十六條第一項所定，征收補償乃以土地登記
    簿之登記為準，本件系爭土地登記簿所載土地所有權人為曾
    英，而上訴人等雖為輾轉繼承其權利，但並未於公告期間內
    向該管市、縣地政機關聲請將其權利備案，則被上訴人通知
    領取征收補償費應否對上訴人等為之，其未對上訴人等通知
    ，是否違法，固有爭議。惟查上訴人之被繼承人廖柳子於六
    十六年九月一日係遷往「台北縣中和鄉○○村○○路○段六
    六七弄七號」, 此有上訴人提出之遷出戶籍登記申請書謄本
    （即原證九號）在卷可稽（見原審卷第１００頁），而被上
    訴人為本件補償費之發放所為之查址僅以「北縣中和鄉積穗
    村二十九鄰」為寄達處所，致不能送達，嗣並為提存，已難
    謂符合得以提存之要件。又於七十九年提存之對象，乃為「
    曾英（亡）繼承人廖柳子、廖照子等二人」，此有上開提存
    書可考。惟廖照子，應柳子二人乃早於四十七年三月十五日
    及七十年六月十一日死亡，此為被上訴人所不爭，並有上訴
    人提出之宣告失蹤人死亡之民事判決影本乙件在卷可稽（見
    原審卷第73頁），是被上訴人乃對已死亡之人為提存，依上
    開司法院務上之見解，其提存自不合法，而不生清償提存之
    效力，是其提存物應僅被上訴人始得領回，對廖柳子及其繼
    承人即上訴人等不生清償之效力，其後歸屬國庫，自亦無侵
    害上訴人之受取權之可言。易言之，即被上訴人乃自始至終
    均尚未對廖柳子或上訴人為征收補償費之清償給付，上訴人
    繼承自廖柳子之上開補償費請求權（為公法上之權利），乃
    尚未消滅，上開不合法之提存，自未侵害上訴人之上開補償
    費請求權而因此使上訴人等受有損害。則上訴人之主張核與
    首揭國家賠償責任之要件，顯有未合，其憑以請求被上訴人
    應負國家賠償責任，即屬無據。從而，上訴人依國家賠償法
    第二條第二項之規定提起本訴，請求被上訴人應賠償給付一
    百九十二萬九千零四十八元，及自八十九年十月十九日起至
    清償日止，按年息百分之五計算之利息，為無理由，應予駁
    回。又上訴人所主張之不當得利返還請求權，乃以系爭土地
    征收補償費之損害賠償請求權已罹於得請求國家賠償之時效
    為其前提要件，本件既不符國家賠償之要件，不生請求國家
    賠償之損害賠償請求權已罹於時效消滅之問題，自無因此而
    有返還不當得利之情事。上訴人就此為訴之追加，自亦無理
    由，併予駁回。
六、綜上，原審認上訴人繼承廖柳子系爭土地權利所生之征收補
    償請求權無因被上訴人不合法之提存而消滅，無因此而受有
    徵收補償費受取權消滅之損害，而駁回上訴人請求被上訴人
    賠償上開損害之訴，依法並無不合。其所持之理由，雖未盡
    相同，結果則無二致，應予維持。上訴意旨仍執陳詞，指摘
    原判決不當，聲明求予廢棄改判，為無理由，應予駁回。上
    訴人所為併以返還不當得利請求權請求被上訴人返還其不當
    得利部分，亦無理由，爰一併予以駁回。
七、本件事實已臻明確，兩造其餘攻擊防禦方法，均與本案判決
    結果不生影響，爰不予逐一論述，併此敘明。
八、據上論結，本件上訴及追加之訴均無理由，依民事訴訟法第
    四百四十九條第二項第一項、第七十八條，第八十五條第一
    項前段，判決如主文。
中　　華　　民　　國　　94　　年　　8 　　月　　23　　日
                    民事第五庭審判長法　官  陳滿賢
                                    法　官  古金男
                                    法　官  朱  樑
以上正本係照原本作成。
如對本判決上訴，須於收受判決送達後20日內向本院提出上訴書
狀，其未表明上訴理由者，應於提出上訴後20日內向本院提出上
訴理由書（須按他造人數附具繕本）。
上訴時應提出委任律師為訴訟代理人之委任狀。具有民事訴訟法
第466條之1第1項但書或第2項之情形為訴訟代理人者，另應附具
律師及格證書及釋明委任人與受任人有該條項所定關係之釋明文
書影本。
                                    書記官  陳俞豪
中　　華　　民　　國　　94　　年　　8 　　月　　26　　日
                                        　　　　　　　Ｂ
